ACORDAO-COMPLETO-2411988

ACÓRDÃO 6607/2021 ATA 12/2021 - PRIMEIRA CÂMARA

VISTOS, relatados e discutidos estes autos de ato de Pensão Militar submetido à apreciação deste Tribunal para fins de registro, nos termos do inc. III do art. 71 da Constituição Federal de 1988, ato esse cadastrado e disponibilizado ao TCU por intermédio do Sistema e-Pessoal, na forma dos arts. 2º e 4º da Instrução Normativa TCU 78/2018,
ACORDAM os Ministros do Tribunal de Contas da União, reunidos em Sessão da 1ª Câmara, diante das razões expostas pelo Relator e com fundamento nos arts. 1º, inciso V, e 39, inciso II, ambos da Lei 8.443/92, c/c o art. 259, inciso II, do Regimento Interno, em:
9.1. considerar ilegal e negar registro ao ato de concessão de pensão militar instituída por Luis Fernando Ribeiro de Sousa em favor de Elizangela da Rosa e Pedro Dacosta Nandim de Sousa (peça 2) ;
9.2. dispensar a devolução dos valores indevidamente recebidos até a data da ciência deste Acórdão, com base no Enunciado 106 da Súmula da Jurisprudência do TCU;
9.3. determinar à Diretoria de Inativos e Pensionistas do Comando do Exército que:
9.3.1. faça cessar os pagamentos decorrentes do ato impugnado, comunicando ao TCU, no prazo de 15 dias, as providências adotadas, nos termos do art. 262, caput, do Regimento Interno do TCU, do art. 8º, caput, da Resolução-TCU 206/2007 e do art. 19, caput, da Instrução Normativa-TCU 78/2018;
9.3.2. emita novo ato de pensão, livre da irregularidade apontada, submetendo-o ao TCU, no prazo de trinta dias, consoante os arts. 262, § 2º, do Regimento Interno do TCU e 19, § 3º, da Instrução Normativa TCU 78/2018;
9.3.3. informe aos interessados na pensão considerada ilegal que, no caso de não provimento de recursos eventualmente interpostos, deverão ser repostos os valores recebidos após a ciência deste Acórdão;
9.3.4. comunique imediatamente aos interessados o teor desta deliberação, encaminhando ao TCU, no prazo de 30 (trinta) dias, comprovante da respectiva data de ciência, nos termos do art. 4º, § 3º, da Resolução-TCU 170/2004;
9.4. determinar à Sefip que:
9.4.1. acompanhe o cumprimento das determinações elencadas nos itens 9.3.1 a 9.3.4 deste Acórdão; e
9.4.2. arquive os autos.

Pessoal. Pensão Militar.

Primeira Câmara

Comando do Exército.

3. Interessados: Elizangela da Rosa, CPF XXX.340.830-XX; e Pedro Dacosta Nandim de Sousa, CPF XXX.076.967-XX.

13.1. Ministros presentes: Walton Alencar Rodrigues (Presidente), Benjamin Zymler, Vital do Rêgo e Jorge Oliveira.
13.2. Ministros-Substitutos presentes: Augusto Sherman Cavalcanti (Relator) e Weder de Oliveira.

AUGUSTO SHERMAN

Cuidam os autos de ato de pensão militar submetido à apreciação deste Tribunal para fins de registro, nos termos do inc. III do art. 71 da Constituição Federal de 1988, ato esse cadastrado e disponibilizado ao TCU por intermédio do Sistema e-Pessoal, na forma dos arts. 2º e 4º da Instrução Normativa TCU 78/2018.
2.	A unidade técnica, ao analisar os fundamentos legais das concessões bem como as informações prestadas pelo órgão do controle interno, lavrou a instrução constante da peça 4, adiante parcialmente transcrita, com eventuais ajustes de forma:
"INTRODUÇÃO
1. Trata-se de ato de pensão militar, submetido, para fins de registro, à apreciação do Tribunal de Contas da União (TCU) , de acordo com o art. 71, inciso III, da Constituição Federal.  Os atos foram cadastrados e disponibilizados ao TCU por intermédio do Sistema e-Pessoal, na forma do art. 2º e 4º da Instrução Normativa TCU 78/2018.
EXAME TÉCNICO
2. Os procedimentos para exame, apreciação e registro de atos de pessoal encontram-se estabelecidos na Instrução Normativa TCU 78/2018 e na Resolução TCU 206/2007. Essas normas dispõem que os atos de pessoal disponibilizados por meio do e-Pessoal devem ser submetidos previamente a críticas automatizadas, com base em parâmetros predefinidos.
3. As críticas das informações cadastradas na etapa de coleta do ato foram elaboradas e validadas levando-se em conta as peculiaridades de cada ato. Os itens verificados nessa etapa são inerentes a dados cadastrais, fundamentos legais, mapa de tempo, ficha financeira, assim como eventuais ocorrências de acumulação. Trata-se de verificações abrangentes, minuciosas e precisas e sem a necessidade de ação humana e, portanto, menos suscetível a falhas. As críticas aplicadas estão discriminadas no sistema, no Menu e-Pessoal, opção 'Crítica', que podem ser acessadas mediante concessão de perfil específico a servidores do TCU responsáveis pela análise.
4. Além das críticas automatizadas, há verificação humana adicional no caso de haver alertas do sistema ou informações não formatadas, como esclarecimentos do gestor ou do controle interno.  
5. As críticas também consideram os registros do Sistema Integrado de Administração de Recursos Humanos (Siape) . O Siape disponibiliza informações atualizadas sobre as parcelas que integram os proventos, diferentemente, portanto, do e-Pessoal, que informa as parcelas no momento do registro do ato. 
6. Essa confrontação com o Siape fornece uma visão atual e verdadeira da situação, o que permite descaracterizar irregularidades e inconsistências que, embora constantes do e-Pessoal, já foram corrigidas.
7. As verificações detectadas nos atos encontram-se discriminadas na aba de pendências de cada ato no sistema e-Pessoal, bem como nos espelhos dos atos contemplados por esta instrução.
Exame das Constatações
8. É oportuno informar que a manifestação do Controle Interno do Comando do Exército no ato em estudo da seguinte forma:
'Justificativa do parecer
O ato de concessão recebe parecer pela ilegalidade. As rubricas a que faz jus estão elencadas no art. 10 da MP 2215/10, de 31/08/01, estando incluía nessa relação no inciso 'V' a 'compensação orgânica', também enquadrada no inciso II, do § 1º do art. 10, sem qualquer outra distinção de tratamento ou privilégio. O ato foi diligenciado ao Gestor de Pessoal (GP) a fim de providenciar o cálculo global da pensão com proporcionalidade. Porém o GP discorda dessa aplicação de cálculo por entender que: 'não vincula essa Gratificação ao soldo proporcional de 20/30 de CAP' (sic) . Porém tanto a MP 2215/10 quanto o Decreto 4307, de 18/07/02 não fazem qualquer distinção ou indicam que o adicional de compensação orgânica deve ter tratamento especial quando o militar for reformado com proventos proporcionais. Portanto, por estar elencado no mesmo artigo que os demais adicionais e tratado da mesma forma, este analista entende que todas as rubricas devem ser calculadas na proporção de 20/30 avos. O pagamento vem sendo realizado tal qual demonstrado na ficha financeira, com tratamento diferenciado para a compensação orgânica, ou seja, integralmente, contrariando o inciso II do § 1º do art. 10 da MP 2215/10. A Reforma está publicada no DOU 209, de 29/10/12. O militar foi condenado por sentença do STM, a perda de posto e patente.'
9. Pela análise do Decreto nº 4307/02 no tocante à compensação orgânica e verificando-se a ficha financeira do instituidor em tela, constata-se que o militar era Paraquedista, nesta questão, a supracitada legislação assim se expressa:
Decreto nº 4.307/02
'Art. 4º O adicional de compensação orgânica é a parcela remuneratória devida ao militar, mensalmente, para compensação de desgaste orgânico resultante do desempenho continuado das seguintes atividades especiais:
I - tipo I:
 (...) 
b) salto em paraquedas, cumprindo missão militar;
 (...) 
Art. 5º O adicional de compensação orgânica é devido:
 (...) 
b) do primeiro salto em paraquedas de aeronave militar em voo;
 (...) 
III - durante o período em que estiver servindo em OM específica da atividade considerada, ao militar qualificado para as atividades especiais previstas nas alíneas 'b', 'c' e 'd' do inciso I do art. 4º deste Decreto, desde que cumpridas as missões e os planos de provas ou de exercícios estabelecidos para as respectivas atividades.
Art. 6º Ao militar que tenha feito jus ao adicional de compensação orgânica é assegurada sua incorporação à remuneração, por quotas correspondentes ao período de efetivo desempenho da atividade especial considerada, observado o seguinte:
 (...) 
II - em decorrência do exercício da atividade especial prevista na alínea 'b' do inciso I do art. 4º deste Decreto:
a) cada quota é incorporada a cada período de três meses de exercício de salto, desde que o militar tenha cumprido os requisitos do plano de provas;
b) o valor de cada quota é igual a um vinte avos do adicional integral, incidente sobre o soldo do posto ou da graduação do militar; e
c) o número de quotas, nesse caso, não pode exceder a vinte;
Art. 8º Em função de futuras promoções, o militar terá assegurada a evolução dos cálculos para o pagamento definitivo do adicional de compensação orgânica incidente sobre o soldo do novo posto ou graduação, desde que, após a promoção, execute, pelo menos, um novo plano de provas ou de exercícios.'
10. No normativo acima, observam-se as condições de concessão e permanência de tal adicional, verificando-se ainda que o mesmo é calculado com base no soldo referente ao posto/graduação em que o militar se encontra.
11. A Medida Provisória nº 2.215/01 foi outro normativo analisado e assim se expressa em sua redação original sobre o assunto em tela:
'DOS PROVENTOS NA INATIVIDADE
Art. 10. Os proventos na inatividade remunerada são constituídos das seguintes parcelas:         
I - soldo ou quotas de soldo;
II - adicional militar;
III - adicional de habilitação;
IV - adicional de tempo de serviço, observado o disposto no art.  30 desta Medida Provisória;
V - adicional de compensação orgânica; e
VI - adicional de permanência.
§ 1º Para efeitos de cálculo, os proventos são:
I - integrais, calculados com base no soldo; ou
II - proporcionais, calculados com base em quotas do soldo, correspondentes a um trinta avos do valor do soldo, por ano de serviço.' (grifo nosso) 
12. Pela análise dos normativos, esta unidade técnica corrobora com entendimento do Controle Interno, uma vez que o adicional de compensação orgânica está enquadrado no mesmo artigo que o demais adicionais que são proporcionalizados, logo deve ser tratado da mesma forma, sendo ainda que não há nenhum normativo que indique tratamento diferenciado para tal rubrica, conclui-se que ela deva ser proporcionalizada, conforme é expresso no inciso II do §1º do art.10 da MP 2.215/01. É oportuno salientar ainda que a base de cálculo da aludida compensação orgânica é o soldo (letra 'b' do inciso II do art. 6º do Decreto nº 4307/02) , se o soldo está sendo proporcionalizado, consequentemente, a rubrica em estudo deve ser proporcionalizada.
13. Em consulta realizada a finalidade detectar se há acumulações ilegais de benefícios previdenciários do presente ato, verificou-se que há acumulação de por parte da Sra.  ELIZANGELA DA ROSA - CPF: XXX.340.830-XX, é servidora pública estadual, mas esta acumulação está amparada nos termos do art. 29 da Lei 3.765/1960, com a redação dada pela Medida Provisória 2.215-10, de 31/08/2001, no qual que é permitida a acumulação: I - de uma pensão militar com os proventos de disponibilidade, reforma, vencimento ou aposentadoria; II - de uma pensão militar com a de outro regime, observado o disposto no art. 37, inciso XI, da Constituição Federal.
CONCLUSÃO
14. A abrangência e a profundidade das verificações levadas a efeito fundamentam convicção de ilegalidade do ato. Assim, cabe proposta no sentido de que seja considerado ilegal, negando-lhe o registro.
PROPOSTA DE ENCAMINHAMENTO
15. Ante o exposto, com fundamento no art. 71, inciso III, da Constituição Federal, no art. 1º, inciso V, e art. 39, incisos I e II, da Lei 8.443/1992, no art. 260 do Regimento Interno do Tribunal de Contas da União, propõe-se considerar ILEGAL o ato em estudo, negando-lhe o registro e determinando ao Comando do Exército o que se segue: 
a) no prazo de 15 (quinze) dias, a contar da ciência desta Deliberação, abstenha-se de realizar pagamentos decorrentes do ato impugnado, sujeitando-se a autoridade administrativa omissa à responsabilidade solidária, nos termos do art. 262, caput, do Regimento Interno/TCU; 
b) dê ciência, no prazo de 15 (quinze) dias, a contar do recebimento da notificação deste Acórdão, aos beneficiários, encaminhando a este Tribunal, no prazo de 30 (trinta dias) , comprovante da referida ciência; 
c) alerte aos beneficiários que o efeito suspensivo proveniente da interposição de possíveis recursos perante o TCU não as exime da devolução dos valores percebidos indevidamente após a respectiva notificação, caso os recursos não sejam providos.
c) esclarecer à unidade de origem, com supedâneo no art. 262, § 2º, do Regimento Interno, que a concessão considerada ilegal poderá prosperar mediante a emissão e o encaminhamento a este Tribunal de novo ato concessório, escoimado das irregularidades apontadas nestes autos; 
d) seja proporcionalizada em 20/30 a rubrica referente ao adicional de compensação orgânica."
3.	Em seu pronunciamento regimental, o Ministério Público junto a esta Casa, neste ato representado pelo Procurador Júlio Marcelo de Oliveira, manifestou sua concordância com o posicionamento da Sefip (peça 6) .
É o relatório.

não há.

Procurador Júlio Marcelo de Oliveira.

PENSÃO MILITAR. INCLUSÃO DE RUBRICA PELO VALOR INTEGRAL, ENQUANTO O INSTITUIDOR FOI REFORMADO COM PROVENTOS PROPORCIONAIS. ILEGALIDADE E NEGATIVA DE REGISTRO. DETERMINAÇÕES.

PENSÃO MILITAR (PMIL)

Secretaria de Fiscalização de Pessoal (Sefip).

Cuidam os autos de ato de Pensão Militar submetido à apreciação deste Tribunal para fins de registro, nos termos do inc. III do art. 71 da Constituição Federal de 1988, ato esse cadastrado e disponibilizado ao TCU por intermédio do Sistema e-Pessoal, na forma dos arts. 2º e 4º da Instrução Normativa TCU 78/2018.
2.	No entanto, no que tange à pensão instituída por Luis Fernando Ribeiro de Sousa em favor de sua companheira Elizangela da Rosa e de seu filho Pedro Dacosta Nandim de Sousa, concordo com a sinalização da unidade instrutiva e do representante do Parquet especializado quanto à existência de ilegalidade.
3.	De fato, embora o instituidor do benefício haja sido reformado com proventos proporcionais, na razão de 20/30, o ato de pensão ora examinado, em sua ficha financeira, apresenta a rubrica atinente ao adicional de "compensação orgânica" calculada a partir da aplicação de seu percentual sobre o valor integral do soldo (peça 2, p. 2) . Contudo, consoante já alertado pelo Controle Interno do Comando do Exército (peça 2, p. 4) e pela instrução da Sefip, nem a Medida Provisória 2.215-10/2001 nem o Decreto 4.307/2002 fazem qualquer distinção ou indicam que o adicional de compensação orgânica deva ter tratamento especial quando o militar for reformado com proventos proporcionais. Ademais, devido a ser elencado no mesmo artigo (art. 10 da Medida Provisória 2.215-10/2001) que os demais adicionais são tratados da mesma forma, a única interpretação possível é de que também referido adicional deva ser calculado sobre 20/30 avos do soldo do instituidor.
4.	Registre-se, a propósito, que, no ato de reforma do ora instituidor da pensão (ato nº 10003371-07-2013-001856-9) , apreciado pela legalidade por meio do Acórdão 7899/2014-TCU-Segunda Câmara, Relator Ministro-Substituto Marcos Bemquerer,  a rubrica em questão foi calculada tendo por base 20/30 avos de seu soldo (p. 2 da peça 2, do TC-Processo 031.982/2014-0) .
5.	Assim, o ato de pensão militar constante da peça 2 não poderá prosperar nos moldes em que foi concedido, sem prejuízo de que novo ato seja encaminhado ao Tribunal para oportuna deliberação, livre da irregularidade ora apontada.
6.	Considerando tratar-se de ilegalidade relacionada a processo de concessão, perfilho o entendimento de que o julgamento proposto não implica a obrigatoriedade de ressarcimento das importâncias indevidamente recebidas de boa-fé, até a data do conhecimento desta deliberação pelo órgão concedente, razão pela qual julgo aplicável o Enunciado 106 da Súmula de Jurisprudência do deste Tribunal.
7.	Destaco que o ato da pensão militar instituída por Luis Fernando Ribeiro de Sousa (peça 2) foi disponibilizado ao TCU em 24/10/2016, portanto, há menos de 5 (cinco) anos, não lhe sendo aplicável, assim, a nova orientação do STF consubstanciada no RE 636.553/RS.
	Diante do exposto, ao acolher a proposta alvitrada pela unidade técnica e endossada pelo MP/TCU, manifesto-me por que o Tribunal aprove o Acórdão que ora submeto à deliberação deste Colegiado.
TCU, Sala das Sessões Ministro Luciano Brandão Alves de Souza, em 20 de abril de 2021.
AUGUSTO SHERMAN CAVALCANTI 
Relator